【裁判字號】    98,上訴,754
【裁判日期】    980519
【裁判案由】    殺人未遂
【裁判全文】
臺灣高等法院臺中分院刑事判決         98年度上訴字第754號
上  訴  人  臺灣臺中地方法院檢察署檢察官
被      告  丙○○
指定辯護人  丁○○  本院公設辯護人
上列上訴人因殺人未遂案件，不服臺灣臺中地方法院97年度訴字
第2418號中華民國98年2月6日第一審判決（起訴案號：臺灣臺中
地方法院檢察署97年度偵字第9389號），提起上訴，本院判決如
下：
    主  文
上訴駁回。
    理  由
一、本件公訴意旨略以：被告丙○○與被害人即證人甲○○（下
    稱被害人甲○○）係臺東縣達仁鄉同鄉，二人來臺中地區工
    作，同住在臺中市南區永鎮巷三之四號內。兩人於民國九十
    七年四月十六日十四時許下工後，即在住處前飲用米酒作樂
    、閒聊，席間，被告因感情問題，情緒失控痛哭，被害人甲
    ○○見狀欲藉故離席，此舉引來被告不滿，即起身欲毆打被
    害人甲○○，且經被告一番激將法及譏笑欲促被害人甲○○
    與其一同前往其友人住處談判後，見被害人甲○○仍不為所
    動，被告在情緒及酒精作用下，竟起殺機，並基於殺人之故
    意，走入屋內廚房，取出平日所使用之菜刀，走向被害人甲
    ○○，並在二人相距約二．五公尺時，持菜刀朝被害人甲○
    ○射去，該菜刀劃過被害人甲○○腹部，造成巨大切割傷及
    肝臟撕裂傷。嗣另一在旁友人即證人林裕輝見狀，隨即安撫
    被告情緒，並將被害人甲○○送醫，經緊急手術切除肝葉及
    傷口縫合後，被害人甲○○始幸免於難。因認被告涉犯刑法
    第二百七十一條第二項、第一項之殺人未遂罪嫌。
二、按犯罪事實應依證據認定之，無證據不得認定犯罪事實，刑
    事訴訟法第一百五十四條第二項定有明文。又認定不利於被
    告之事實，須依積極證據，苟積極證據不足為不利於被告事
    實之認定時，即應為有利於被告之認定，更不必有何有利之
    證據；認定犯罪事實所憑之證據，雖不以直接證據為限，間
    接證據亦包括在內，然而無論直接或間接證據，其為訴訟上
    之證明，須於通常一般之人均不致有所懷疑，而得確信為真
    實之程度者，始得據為有罪之認定，若其關於被告是否犯罪
    之證明未能達此程度，而有合理性懷疑之存在，致使無從形
    成有罪之確信，根據「罪證有疑，利於被告」之證據法則，
    即不得遽為不利於被告之認定。再事實之認定，應憑證據，
    如未能發現相當證據，或證據不足以證明，自不能以推測或
    擬制之方法，以為裁判之基礎，最高法院分別著有三十年上
    字第八一六號、七十六年台上字第四九八六號、四十年台上
    字第八六號判例可資參照。
三、公訴人認被告涉犯上開殺人未遂犯嫌，係以被害人甲○○、
    證人林裕輝之證述、被害人甲○○之診斷證明書，及被告行
    兇時所用之菜刀一把，再參以被告用以行兇之刀具係剁刀形
    式，設計時即依力學加有一定之重量，輔以以外刀作用，縱
    堅硬之物，仍易切開，更遑論人身，被告持該剁刀，在距離
    二．五公尺處，朝被害人甲○○身上丟去，極易切斷被害人
    古生主要血管動脈或損及頭顱或其他重要部位器官而造成死
    亡之結果，是被告辯稱：伊無殺人犯意云云，顯係事後卸責
    之詞等，資為論據。訊據被告對於其有於上開時、地，因喝
    酒與被害人甲○○發生口角，一時氣憤，在二人相距約二．
    五公尺時，持上開扣案之菜刀朝被害人甲○○射去，該菜刀
    劃過被害人甲○○腹部，造成巨大切割傷及肝臟撕裂傷，經
    證人林裕輝緊急將被害人甲○○送醫，經緊急手術切除肝葉
    及縫合傷口等事實，均坦承不諱，惟堅詞否認有何殺人未遂
    犯行，辯稱：伊與被害人甲○○自幼一起長大，二人是好友
    ，當日因其感情問題及酒後失去理智，認為被害人甲○○不
    挺伊，生氣之餘，連自己為何要拿菜刀、如何朝被害人甲○
    ○丟擲都不知道，絕不可能要殺害被害人甲○○。伊是聽到
    證人林裕輝喊說伊殺人了，加上被害人甲○○躺在地上，肚
    子都是血，才驚醒，趕緊送被害人甲○○就醫，並隨同到醫
    院，另聯絡被害人甲○○之表哥到場。警方到醫院詢問發生
    何事時，伊即承認犯案等語。
四、經查：
  (一)關於證據能力之說明：
    按被告以外之人於審判外之陳述，雖不符刑事訴訟法第一百
    五十九條之一至第一百五十九條之四之規定，而經當事人於
    審判程序同意作為證據，法院審酌該言詞陳述或書面陳述作
    成時之情況，認為適當者，亦得為證據。當事人、代理人或
    辯護人於法院調查證據時，知有第一百五十九條第一項不得
    為證據之情形，而未於言詞辯論終結前聲明異議者，視為有
    前項之同意。刑事訴訟法第一百五十九條之五定有明文。查
    本案檢察官、被告及指定辯護人對於本判決以下所引用被告
    以外之人於審判外所為之言詞或書面陳述及其他書證，迄至
    本院言詞辯論終結前均未聲明異議，本院審酌各該證據資料
    取得或作成，均無被違法取供或非出於自由意志之情形，相
    關書證亦查無違法取證或造假虛捏之情事，以之作為本案之
    證據，皆屬適當，依前揭規定，應認有證據能力，合先敘明
    。
  (二)查被告確有於上揭時、地，與被害人甲○○在住處前飲用米
    酒作樂、閒聊，席間，被告因感情問題，情緒失控痛哭，被
    害人甲○○見狀欲藉故離席，此舉引來被告不滿，即起身欲
    毆打被害人甲○○，且經被告一番激將法及譏笑欲促被害人
    甲○○與其一同前往其友人住處談判後，見被害人甲○○仍
    不為所動，被告在情緒及酒精作用下，即至屋內廚房，取出
    平日所使用之菜刀，走向被害人甲○○，並在二人相距約二
    ．五公尺時，持菜刀朝被害人甲○○射去，該菜刀劃過被害
    人甲○○腹部，造成巨大切割傷及肝臟撕裂傷。嗣經證人林
    裕輝將被害人甲○○送醫，並經緊急手術切除肝葉及傷口縫
    合等事實，除有被告之自白外，復經被害人甲○○、證人林
    裕輝於偵查中證述綦詳，並有臺中市警察局第四分局南屯派
    出所扣押筆錄暨扣押物品目錄表、中山醫學大學附設醫院診
    斷證明書、現場圖、照片、中山醫學大學附設醫院函附之被
    害人甲○○病歷資料附卷可稽，及扣案之菜刀一把可資佐憑
    ，堪先認定。
  (三)然按殺人與傷害之區別，應以有無殺意為斷，即行為人於下
    手時有無決意取被害人之生命為準，至於被害人受傷處是否
    致命部位，及傷痕多寡、輕重為何等，亦僅得供審判者心證
    之參考，究不能據為絕對之標準。又被害人受傷之程度，被
    害人受傷處所是否為致命部位，及傷痕多寡，輕重如何，僅
    足供認定有無殺意之參考，究不能據為區別殺人未遂與傷害
    之絕對標準，故不能僅因被害人受傷之位置係屬人體要害，
    即認定加害人自始即有殺害被害人之犯意。故而判斷行為人
    於行為當時，主觀上是否有殺人之故意，除應斟酌其使用之
    兇器種類、攻擊之部位、行為時之態度、表示外，尚應深入
    觀察行為人與被害人之關係、衝穾之起因、行為當時所受之
    刺激、下手力量之輕重，被害人受傷之情形及行為事後之態
    度等各項因素綜合予以研析。最高法院十八年上字第一三０
    九號判例、九十四年度台上字第六八五七號、八十九年度台
    上字第六九五八號裁判可資參照。在本案中：
  1.被告與被害人甲○○乃臺中縣達仁鄉同鄉，相識十餘年，二
    人來臺中地區工作後，復同住在臺中市南區永鎮巷三之四號
    內，彼此並無任何金錢糾紛或任何過節等情，業據被害人甲
    ○○於原審審理時結證明確（原審卷一六一頁），足見本案
    發生前，被告與被害人甲○○間並無任何怨隙仇恨。猶以案
    發當日，被告原本係與被害人甲○○在下班後，一同飲用米
    酒作樂、閒聊，被告並因感情問題，在被害人甲○○面前失
    控痛哭，復要求被害人甲○○一同前往友人處談判，更徵被
    告與被害人甲○○之情誼匪淺，已難想像被告有何非致被害
    人甲○○於死之動機或原因。
  2.另綜觀被告、被害人甲○○及證人林裕輝之證述，均一致陳
    稱：被告自廚房內取出平日所使用之菜刀後，走向被害人甲
    ○○，將菜刀朝被害人甲○○丟擲過去等語；證人林裕輝於
    偵查中復結證稱：被告係以類似打水漂之方式，朝被害人甲
    ○○斜射過去等語（偵查卷第十八頁）；被害人甲○○於原
    審審理時又結證稱：被告係持刀平著射向伊，在旁的林裕輝
    見狀有喊一下，故伊有抱頭閃了一下，菜刀就劃到伊肚子，
    之後菜刀掉在地上，被告就一直走來走去，而伊受傷後就躺
    在地上，被告並沒有繼續打伊等語（原審卷第一六一頁背面
    、第一六二、一六三頁）。可知被告僅係將菜刀朝被害人甲
    ○○丟擲，並非手握菜刀往被害人甲○○身上砍、刺，且在
    丟出菜刀後即停手，未有進一步徒手毆打或繼續撿起菜刀砍
    殺之動作。衡諸情理，被告若真有殺害被害人甲○○之犯意
    ，則以扣案之上開菜刀係鋼鐵製、厚實沈重、刀鋒銳利，被
    害人甲○○又僅赤手空拳，被告顯可輕易針對已因刀傷而躺
    臥在地之被害人甲○○之頭、頸、胸、腹等重要部位，再次
    下手，以達使被害人甲○○於死之目的，但被告並未如此；
    再加以被害人甲○○、證人林裕輝均未證稱有聽到被告持菜
    刀丟向被害人甲○○時，曾揚言要殺死被害人甲○○等等之
    言詞。據上，被告辯稱：伊並無殺害被害人甲○○之意思等
    語，即非無稽。
  3.又被告以扣案之菜刀朝被害人甲○○丟擲後，雖造成被害人
    甲○○腹部巨大切割傷及肝臟撕裂傷，但經原審就被害甲○
    ○上開傷勢，函詢負責醫治之中山醫學大學附設醫院，該醫
    院函覆稱：「說明．．．二、本院病患甲○○．．．於九十
    七年四月十六日因腹部開放性傷口至本院急診就醫，安排手
    術病住院，手術方式為肝臟第三葉切除及第四葉修補，出院
    後病人復原良好。三、肝臟在人體的作用主要為合成、分解
    及儲存三大功能。重量約一千二百至一千五百公克，醫療上
    分為八葉。在一般肝臟手術上，如為正常及健康的狀態下，
    可切除三分之二，保留三分之一即可維持生命之運轉。．．
    ．患者接受上開手術，就健康人而言影響不大，因切除比例
    不高（小於八分之一），手術造成之後遺症，主要不在於肝
    臟（除非患者為肝衰竭之病患，但被害人甲○○在治療期間
    並非肝衰竭之狀態），而在術後可能造成之腸沾黏影響之程
    度，應無達到如來文所列之重大不治或難治之情形。．．．
    七、患者於出院後不需定期追蹤治療，但可至門診做肝臟功
    能之評估。八、患者於九十七年四月十六日手術及住院，九
    十七年四月二十八日出院，並於九十七年五月一日回門診拆
    線，治療即已完成，病人術後回復良好。」等情，有該醫院
    九十七年九月二十六日中山醫九七川桓法字第０９７０００
    ８４９４號函在卷可佐，可知被害人甲○○所受傷勢並非嚴
    重。本院再綜合審酌：被告與被害人甲○○係十多年之同鄉
    友人，並無任何嫌隙，本件衝突之緣由，被告於行為時已有
    飲用酒類，且係以丟擲菜刀而非持菜刀衝向被害人甲○○砍
    殺，又未揚言要殺害被害人甲○○，且被害人甲○○在聽聞
    證人林裕輝之警示後，有抱頭閃躲之動作，而被告在丟擲菜
    刀後，未有進一步之傷害舉動；再參以據報到場處理之臺中
    市警察局第四分局警備隊警員即證人黃泓翊在原審亦到庭結
    證稱：伊據報前往被害人甲○○送醫之醫院時，被告亦在病
    房外面，一臉茫然、呆呆、酒醉的樣子等語（原審卷第一六
    四頁），足見被告於案發後有到醫院關心被害人甲○○等各
    項因素，堪認被告辯稱：伊無意殺害被害人甲○○等語，確
    有所憑，並非全然不可採信。公訴人上訴意旨略謂被告在距
    被害人甲○○二．五公尺處，持上開剁刀形式之菜刀朝被害
    人甲○○身上丟去，極易切斷被害人古生主要血管動脈或損
    及頭顱或其他重要部位器官而造成死亡之結果，被告應有預
    見其丟擲行為，縱發生被害人甲○○死亡之結果，亦不違背
    其本意，故至少有殺人之不確定故意云云。惟刑法第十三條
    第二項所規定之不確定故意（又稱間接故意），須行為人對
    於構成犯罪之事實有所預見外，其發生並不違背其本意，始
    足當之。本案被告雖在距離被害人甲○○二. 五公尺處，持
    上開菜刀丟向被害人甲○○，縱該菜刀飛離被告之手後，非
    被告所能控制，可能傷及被害人甲○○之重要部位，而造成
    被害人甲○○死亡，然被告行兇前，既與被害人甲○○喝酒
    ，且已酒醉，如前所述，其是否對上開客觀危險有所預見，
    已堪質疑。又縱其有所預見，惟被告並無致被害人甲○○於
    死之動機及原因，亦本無殺害被害人之意思，則其所預見者
    ，亦非其本意，即難謂不違背其本意，而認被告有殺人之不
    確定故意，是公訴人上訴意旨所指陳，容有誤會。又檢察官
    於本院聲請函詢上開醫院被害人甲○○當時之失血量，是否
    已達生命危險及其受傷狀況是否已達重傷害等情，惟上開醫
    院已函覆原審被害人甲○○經送該醫院急救後，住院進行手
    術，術後回復良好，無達到如來文所列之重大不治或難治之
    情形，顯然，被害人並未因此受有重傷害。故本院認無再行
    函詢之必要，附此敘明。
  4.綜上所陳，公訴人所舉之證據尚不足以證明被告在主觀上確
    有殺害被害人甲○○之犯意，此外本院復查無其他證據證明
    被告確有公訴人所指之殺人未遂犯行，揆諸首揭說明，既無
    積極證據足認被告有刑法第二百七十一條第二項、第一項之
    殺人未遂罪嫌，應認被告所為，僅係犯刑法第二百七十七條
    第一項之普通傷害罪，公訴人認被告所為係犯同法第二百七
    十一條第二項、第一項之殺人未遂罪，容有未洽。
五、末按告訴乃論之罪，未經告訴者，應諭知不受理之判決，並
    得不經言詞辯論為之，刑事訴訟法第三百零三條第三款、第
    三百零七條分別定有明文。查本案被告所犯係刑法第二百七
    十七條第一項之普通傷害罪，依同法第二百八十七條前段規
    定，須告訴乃論。惟被害人甲○○於九十七年四月十六日即
    已知悉犯人，卻始終未對被告提出告訴，且被告已與伊達成
    和解，賠償其損害，此有和解書在卷可按（本院卷第三六頁
    ），自應諭知不受理之判決。原審認被告所為係犯刑法第二
    百七十七條第一項之普通傷害罪，未經言詞辯論而諭知不受
    理判決，核無不合。公訴人上訴，指摘原判決不當，為無理
    由，應予駁回。
六、據上論結，應依刑事訴訟法第三百六十八條，判決如主文。
本案經檢察官乙○○到庭執行職務。
中    華    民    國    98    年    5     月    19    日
            刑事第四庭    審判長法  官  洪  耀  宗
                                法  官  劉  登  俊
                                法  官  許  文  碩
以上正本證明與原本無異。
如不服本判決，應於收受送達後10日內向本院提出上訴書狀，其
未敘述上訴之理由者，並得於提起上訴後10日內向本院補提理由
書（均須按他造當事人之人數附繕本）「切勿逕送上級法院」。
                                書記官  郭  蕙  瑜
中    華    民    國    98    年    5     月    19    日


司法院資訊處製作；財團法人民間司法改革基金會備份。
